臺灣澎湖地方法院民事簡易判決
111年度馬簡字第14號
原      告  摩根聯邦資產管理股份有限公司

法定代理人  李文明  
訴訟代理人  徐良一  
            陳麗智  
被      告  呂春金  
            呂正德  
            楊呂春鑾

上列當事人間代位請求分割遺產事件，本院於民國111年3月3日
言詞辯論終結，判決如下：
    主      文
被告呂春金、呂正德、楊呂春鑾應就被繼承人呂○○所遺如附表一
所示之不動產辦理繼承登記。
被告呂春金、呂正德、楊呂春鑾與被代位人呂登貴公同共有如附
表一所示被繼承人呂○○之遺產，應按附表二所示之應繼分比例分
割為分別共有。
訴訟費用由被告呂春金、呂正德、楊呂春鑾各負擔四分之一，餘
由原告負擔。 
    事實及理由
壹、程序部分：
    本件被告經合法通知，未於言詞辯論期日到場，查無民事訴
    訟法第386條所列各款情事，應准原告之聲請，由其一造辯
    論而為判決，合先敘明。
貳、實體部分：
一、原告主張：訴外人即債務人呂登貴積欠原告新臺幣（下同）
    56,426元及其利息未為清償，原告並已取得臺灣澎湖地方法
    院109年度司促字第1320號支付命令在案，原告對被告呂登
    貴確有債權存在。又訴外人即被繼承人呂○○已於民國96年11
    月1日死亡，留有附表一所示之遺產（下稱系爭遺產），應
    由被告等人繼承取得系爭遺產而為公同共有。而本件被告等
    人迄未辦理繼承登記及未協議分割，且系爭遺產亦無不得分
    割之情形，故被告呂登貴怠於行使分割遺產之權利，是原告
    為保全債權，爰依民法第242條、第1164條、第824條第2項
    之規定提起本件訴訟等語。並聲明：如主文第一、二項所示
    。
二、被告等人經合法通知，未於言詞辯論期日到場，亦未提出書
    狀作何聲明或陳述。
三、得心證之理由：
  ㈠原告主張之上開事實，業據提出與其所述相符之系爭遺產土
    地登記謄本、臺灣澎湖地方法院109年度司促字第1320號支
    付命令、戶籍謄本、繼承系統表等件為證，且為被告所不爭
    執，自堪信為真。
  ㈡按債務人怠於行使其權利時，債權人因保全債權，得以自己
    之名義，行使其權利，民法第242條本文規定甚明。而此項
    代位權行使之範圍，就同法第243條但書規定旨趣推之，並
    不以保存行為為限，凡以權利之保存或實行為目的之一切審
    判上或審判外之行為，諸如假扣押、假處分、聲請強制執行
    、實行擔保權、催告、提起訴訟等，債權人皆得代位行使。
    次按繼承人有數人時，在分割遺產前，各繼承人對於遺產全
    部為公同共有；繼承人得隨時請求分割遺產，但法律另有規
    定或契約另有訂定者，不在此限，民法第1151條、第1164條
    分別定有明文。而在公同共有遺產分割自由之原則下，民法
    第1164條規定，繼承人得隨時請求分割遺產，該條所稱之「
    得隨時請求分割」，依同法第829條及第830條第1項規定觀
    之，自應解為包含請求終止公同共有關係在內，俾繼承人之
    公同共有關係歸於消滅而成為分別共有，始不致與同法第
    829條所定之旨趣相左，庶不失繼承人得隨時請求分割遺產
    之立法本旨。經查，被代位人呂登貴積欠原告債務未償，原
    告並取得臺灣澎湖地方法院109年度司促字第1320號支付命
    令在案，而呂登貴與其餘被告於96年11月1日繼承系爭遺產
    後，迄今未能協議分割，且系爭遺產並無不分割之協議，亦
    未見有何依法律規定不得分割之情形，從而，原告主張其為
    保全債權，依民法第242條規定代位行使呂登貴請求分割如
    附表一所示遺產自屬有據，應予准許。
  ㈢次按分割共有物既對物之權利有所變動，即屬處分行為之一
    種，凡因繼承於登記前已取得不動產物權者，其取得雖受法
    律之保護，不以其未經繼承登記而否認其權利，但繼承人如
    欲分割其因繼承而取得公同共有之遺產，因屬於處分行為，
    依民法第759條規定，自非先經繼承登記，不得為之，且為
    訴訟經濟計，當事人一訴請求辦理繼承登記後再為分割，並
    無不可。查本件被繼承人呂○○於96年11月1日死亡後，其繼
    承人即被告呂春金、呂正德、楊呂春鑾與呂登貴尚未就附表
    一所示之遺產辦理繼承登記，有上開不動產登記謄本在卷足
    憑，則原告代位呂登貴請求被告呂春金、呂正德、楊呂春鑾
    就附表一所示遺產辦理繼承登記，亦無不合。
  ㈤末按民法第1164條所定之遺產分割，其目的在於遺產公同共
    有關係全部之廢止，而非個別財產公同共有關係之消滅。又
    遺產分割既以消滅遺產公同共有關係為目的，故除被繼承人
    以遺囑禁止繼承人分割之遺產及共同繼承人以契約約定禁止
    分割之遺產外，應以全部遺產整體分割，不能以遺產中之個
    別財產為分割之對象（最高法院84年度台上字第2410號判決
    意旨參照）。另所謂應繼分係各繼承人對於遺產之一切權利
    義務，所得繼承之比例，並非對於個別遺產之權利比例，因
    此分割遺產並非按照應繼分比例逐筆分配，而應整體考量定
    適當之分割方法。而公同共有物分割之方法，依民法第830
    條第2項之規定，依分別共有物分割之規定即以原物分配或
    變賣分割為之。是以，將遺產之公同共有關係終止改為分別
    共有關係，性質上屬於分割遺產方法之一（最高法院82年度
     台上字第748號判決意旨參照）。此外，裁判分割共有物訴
    訟，為形式之形成訴訟，其事件本質為非訟事件，究依何種
    方式為適當，法院有自由裁量之權，雖應斟酌當事人之聲明
    、共有物之性質、經濟效用及全體共有人之利益等公平決之
    ，不受當事人聲明之拘束。查附表一所示之遺產為不動產，
    以原物分配於共有人，並無困難，且以原物分割，由被告呂
    春金、呂正德、楊呂春鑾與呂登貴按附表二所示應繼分比例
    分別共有，亦符合各共有人之利益。
四、綜上所述，原告依民法第242條、第1164條、第824條第2項
    之規定，代位呂登貴請求就被繼承人呂○○所遺如附表一之
    遺產辦理繼承登記，並代位分割附表一所示之不動產，且由
    被告呂春金、呂正德、楊呂春鑾與呂登貴按附表二所示應繼
    分比例分別共有，為有理由，應予准許。
五、末因共有物分割、經界或其他性質上類似之事件涉訟，由敗
    訴當事人負擔訴訟費用顯失公平者，法院得酌量情形，命勝
    訴之當事人負擔其一部，民事訴訟法第80條之1定有明文。
    而各繼承人均得隨時請求分割遺產，且裁判分割遺產乃形成
    訴訟，法院決定遺產分割之方法時，應斟酌何種分割方法較
    能增進共有物之經濟效益，並兼顧全體繼承人之利益，以決
    定適當之分割方法，不受原告聲明之拘束，亦不因何造起訴
    而有不同。又代位分割遺產之訴，係由原告以自己名義主張
    代位權，以保全債權為目的而行使債務人之遺產分割請求權
    ，原告與被告之間實屬互蒙其利。是以，原告代位呂登貴提
    起本件分割遺產之訴雖有理由，惟本院認關於訴訟費用之負
    擔，應由被繼承人呂○○之全體繼承人各按其法定應繼分比
    例負擔，較屬公允，而呂登貴應分擔部分則由原告負擔。
六、本件事證已臻明確，兩造其餘攻擊防禦方法及所提之證據，
    經核與判決之結果不生影響，爰不逐一論述，附此敘明。
七、訴訟費用負擔之依據：民事訴訟法第80條之1、第85條第1項
    前段。
中    華    民    國   111    年     3    月    17    日
                  臺灣澎湖地方法院馬公簡易庭
                      法  官  王政揚
以上正本係照原本作成。
如不服本判決，應於收受送達後20日內向本院提出上訴狀並表明
上訴理由，如於本判決宣示後送達前提起上訴者，應於判決送達
後20日內補提上訴理由書（須附繕本）。如委任律師提起上訴者
，應一併繳納上訴審裁判費。
中    華    民    國   111    年     3    月    17    日
                      書記官  莊茹茵
附表一： 
編號             遺產明細 權利範圍 分割後應有部分比例  1 澎湖縣○○鄉○○段0000地號土地 5分之1 各20分之1  2 澎湖縣○○鄉○○段000地號土地 5分之1 各20分之1  3 澎湖縣○○鄉○○段0000地號土地 5分之1 各20分之1  4 澎湖縣○○鄉○○段0000地號土地 5分之1 各20分之1  5 澎湖縣○○鄉○○○段000地號土地 5分之1 各20分之1  6 澎湖縣○○鄉○○○段000地號土地 5分之1 各20分之1  7 澎湖縣○○鄉鎮○○段0地號土地 5分之1 各20分之1  8 澎湖縣○○鄉○○○段000地號土地 5分之1 各20分之1  9 澎湖縣○○鄉○○○段000地號土地 5分之1 各20分之1 10 澎湖縣○○鄉○○○段000地號土地 5分之1 各20分之1 11 澎湖縣○○鄉○○○段000地號土地 5分之1 各20分之1 12 澎湖縣○○鄉○○○段000地號土地 5分之1 各20分之1 13 澎湖縣○○鄉○○○段000地號土地 5分之1 各20分之1 14 澎湖縣○○鄉○○○段000地號土地 5分之1 各20分之1 15 澎湖縣○○鄉○○○段0000地號土地 5分之1 各20分之1 16 澎湖縣○○鄉○○○段0000地號土地 5分之1 各20分之1 17 澎湖縣○○鄉○○○段0000地號土地 5分之1 各20分之1 18 澎湖縣○○鄉○○○段0000地號土地 5分之1 各20分之1 19 澎湖縣○○鄉○○○段0000地號土地 5分之1 各20分之1 20 澎湖縣○○鄉○○○段0000地號土地 5分之1 各20分之1 21 澎湖縣○○鄉○○○段0000地號土地 5分之1 各20分之1 22 澎湖縣○○鄉○○○段0000地號土地 5分之1 各20分之1 23 澎湖縣○○鄉○○○段0000地號土地 5分之1 各20分之1 24 澎湖縣○○鄉○○村○○00號房屋(未辦保存登記建物) 1分之1 各4分之1 

附表二：
編號 繼承人姓名 應繼分比例  1 呂春金 4分之1  2 呂正德 4分之1  3 楊呂春鑾 4分之1  4 呂登貴 4分之1